【裁判字號】    98,交聲,535
【裁判日期】    980625
【裁判案由】    違反道路交通管理處罰條例聲明異議
【裁判全文】
臺灣士林地方法院交通事件裁定         98年度交聲字第535號
原處分機關  臺北市交通事件裁決所
異  議  人
即受處分人  甲○○
上列異議人即受處分人因違反道路交通管理處罰條例案件，對於
臺北市交通事件裁決所民國98年3 月25日北市裁催字第裁22-AEX
343242號裁決聲明異議，本院裁定如下：
    主  文
原處分撤銷。
甲○○不罰。
    理  由
一、聲明異議意旨略以：異議人即受處分人甲○○於民國97年11
    月23日22時14分，駕駛車號DI-1817 號福特廠牌車，行駛於
    臺北市○○區○○路3 段與東湖路口時，因「在設有禁止迴
    車標誌路段迴車」，遭執勤員警攔停開單，惟該路口之禁止
    迴車標誌，設於對向車道，並未設於與行車同向車道，異議
    人因無法識得而不知該處有禁止迴轉標誌，因而在系爭路口
    迴轉；又系爭禁止迴轉標誌於本件舉發後，後才又改設於同
    向車道，且復行加註原未有之禁止時段即上午7 時至9 時，
    下午5 時至7 時，因此原「禁止迴車」標誌有明顯設置錯誤
    之嫌。且該處車道視線被捷運設施擋住，無法看到該標誌。
    再者，該路口僅限於尖峰時段始禁止迴轉，異議人於週日22
    時14分行經該地，並非尖峰時段，原處分顯有錯誤，爰聲明
    異議，請求撤銷原處分等語。
二、原處分意旨略以：異議人即受處分人甲○○駕駛車號DI-181
    7 號自用一般小客車，於民國97年11月23日22時14分許，行
    經臺北市○○區○○路與五分街路口設有禁止迴車標誌路段
    迴車，遭警攔檢取締，故依道路交通管理處罰條例第49條第
    2 款，裁處異議人罰鍰新臺幣（以下同）1800元，並依同條
    例第63條第1 項，記違規點數1 點云云。
三、按汽車駕駛人在設有禁止迴車標誌之路段迴車者，處600 元
    以上1800元以下罰鍰；汽車駕駛人，有違反道路交通管理處
    罰條例第49條之情形者，記違規點數1 點，道路交通管理處
    罰條例第49條第2 款、第63條第1 項第1 款固分別定有明文
    。惟按行政罰法第7 規定，違反行政法上義務之行為非出於
    故意或過失者，不予處罰，其立法理由第1 點及第3 點更明
    示：「現代國家基於有責任始有處罰之原則，對於違反行政
    法上義務之處罰，應以行為人主觀上有可非難性及可歸責性
    為前提，如行為人主觀上並非出於故意或過失情形，應無可
    非難性及可歸責性，故第1 項明定不予處罰；現代民主法治
    國家對於行為人違反行政法上義務欲加以處罰時，應由國家
    負證明行為人有故意或過失之舉證責任，方為保障人權之進
    步立法」。是以於審認個案時，除需深究行為人有無違犯客
    觀處罰構成要件之個別規定外，尚需探究行為人就客觀處罰
    規定所明示之構成要件，行為人主觀上是否有故意過失。行
    為人主觀之心態固因深藏於內心而不易得知，行政機關之舉
    證亦因此而更顯困難，惟於具體個案非不得依客觀所呈顯之
    事實，推知行為人主觀上有無可非難性及可歸責性之主觀心
    態。次按犯罪事實應依證據認定之，無證據不得認定犯罪事
    實。認定不利於被告之事實，須依積極證據，苟積極證據不
    足為不利於被告事實之認定時，即應為有利於被告之認定，
    更不必有何有利之證據；且事實之認定，應憑證據，如未能
    發現相當證據，或證據不足以證明，自不能以推測或擬制之
    方法，以為裁判基礎；而認定犯罪事實所憑證據，雖不以直
    接證據為限，間接證據亦包括在內；然而無論直接或間接證
    據，其為訴訟上之證明，須於通常一般之人均不致有所懷疑
    ，而得確信其為真實之程度者，始得據為有罪之認定，若其
    關於被告是否犯罪之證明未能達此程度，而有合理性懷疑之
    存在時，事實審法院復已就其心證上理由予以闡述，敘明其
    如何無從為有罪之確信，因而為無罪之判決，尚不得任意指
    為違法，最高法院分別著有30年上字第816 號、40年台上字
    第86號、76年台上字第4986號等判例可資參照。而依道路交
    通管理處罰條例第89條規定，法院受理有關交通事件，準用
    刑事訴訟法之規定，前開規定及判例意旨自得適用於本件聲
    明異議案件。
四、按禁止迴車標誌「禁２２」，用以告示車輛駕駛人在前段道
    路行車，不准迴車。已設有禁止左轉標誌或標劃分向限制線
    、禁止超車線之路段，得免設之，道路交通標誌標線號誌設
    置規則第75條定有明文。職是，禁止迴車標誌，應設於與行
    車同向車道，警告車輛駕駛人於該路段不得迴車。經查，本
    件異議人固不否認於系爭路口有駕車迴轉之事實，而本件舉
    發員警即證人許金派於本院調查時證稱：系爭禁止迴車標誌
    於舉發違規時間，係設置於對向車道路邊路燈上面，系爭路
    段為寬20米，雙向共4 線車道道路，系爭禁止迴車標誌已於
    98年3 月23日拆除，另改設於同向車道，並且於標誌下方另
    行加註禁止時段即上午7 時至9 時及下午5 時至7 時等語（
    見本院卷第24頁），另依證人當庭提出之照片2 張（見本院
    卷第29頁），並在照片上繪製禁止迴車標誌於本件舉發當時
    原本設置之處，可知系爭禁止迴車標誌當時並非設置於異議
    人駕車之同向車道，且距異議人迴車當時之動線視距甚遠，
    又本件違規時間為夜間10時14分，有舉發違反道路交通管理
    事件通知單一紙可稽（見本院卷第11頁），視線非佳，且系
    爭路口前後路段為弧形道路，有捷運高架軌道經過，多處建
    有捷運高架基柱，而禁止迴車標誌原設置於捷運高架基柱後
    方之對向車道路邊路燈上方，是車輛駕駛人行經該路段，極
    可能因捷運高架基柱擋住部分視線，而無法看到原設置於對
    向車道之系爭禁止迴車標誌，有卷內所附之現場照片、證人
    庭呈之上開照片及臺北市捷運局變更圖在卷可佐（見本院卷
    第12至16頁、第29至30頁），本件原禁止迴車標誌設置本有
    上開缺失，是異議人辯稱於迴車當時無法看到系爭禁止迴車
    標誌，尚屬有據，堪予採信；異議人對於系爭禁止迴車標誌
    既非明知或可得而知，雖有違規行為，亦難認其主觀上有故
    意、過失之可歸責條件，此外，依現有卷證，並無證據足資
    證明受處分人主觀上有明知禁止迴車標誌仍予迴車之故意或
    過失，原處分遽為裁罰，尚有未洽。再者，本件員警舉發之
    違規時間為22時14分，原先設置於對向車道之禁止迴轉標誌
    並無有關禁止迴轉時段之記載，而98年3 月23日新設置之禁
    止迴轉標誌，於標誌下方業已加註禁止時段為「07：
    00-09 ：00、17：00-19 ：00」，業據前揭證人證述明確，
    復有上開照片足資佐證，新設置之標誌業已明確標示禁止迴
    轉僅限於上述二時段，參照行政罰法從新從輕原則之立法精
    神，於比較前後標誌設置之結果，本件舉發時間並不在前開
    禁止之時段內，新設置禁止迴轉標誌應較有利於異議人，原
    舉發及處分機關未注意及此，率予舉發並科罰鍰違規記點之
    裁決，於法未合，爰予撤銷，並依法為異議人不罰之諭知。
五、綜上所述，異議人雖有於前揭時地駕駛車號DI-1817 號自用
    一般小客車違規迴車之交通違規行為，惟異議人欠缺主觀可
    歸責條件，且異議人之違規行為依新設置之禁止標誌已屬不
    罰，原處分機關均未詳查，遽依道路交通管理處罰條例第49
    條第2 款、第63條第1 項規定予以裁罰，顯有前揭不當之處
    ，從而，本件聲明異議為有理由，爰將原處分撤銷，另為異
    議人不罰之諭知。
據上論斷，應依道路交通案件處理辦法第20條前段，裁定如主文
。
中    華    民    國    98    年    6     月    25    日
                  交通法庭法  官  吳維雅
以上正本證明與原本無異。
如不服本裁定應於裁定送達後5 日內向本院提出抗告狀。
                          書記官  劉育君
中    華    民    國    98    年    6     月    25    日


司法院資訊處製作；財團法人民間司法改革基金會備份。
